臺灣高等法院民事判決　　　　　　　　　　　　　　　九十三年度上字第五七八號
　　上　訴　人　樂士電機股份有限公司
　　法定代理人　葉森雄
　　訴訟代理人　蕭明哲律師
　　複　代理人　張斐雯律師
　　被　上訴人　象群實業股份有限公司
　　法定代理人　陳清和
右當事人間給付工程款事件，上訴人對於中華民國九十三年四月十九日臺灣板橋地方
法院九十二年度訴字第一四五○號第一審判決提起上訴，本院於九十三年十二月七日
言詞辯論終結，判決如左：
    主    文
上訴駁回。
第二審訴訟費用由上訴人負擔。
    事實及理由
一、被上訴人起訴主張：馬偕紀念醫院新竹分院醫療大樓第二階段新建工程由上訴人
    、訴外人宏義工程股份有限公司（下稱宏義公司）及正龍工程股份有限公司（下
    稱正龍公司）共同承作，上訴人負責機電工程，宏義公司負責建築工程（下稱系
    爭工程），正龍公司負責空調工程。被上訴人為宏義公司之下包商，已完成系爭
    工程，惟上訴人為通過其機電工程之查驗，拆除被上訴人已施作完成之工程，依
    上訴人與宏義公司、正龍公司於九十一年七月二十二日簽訂之協議書（下稱系爭
    協議書）第三點約定，上訴人應負責回復原狀，被上訴人因此重新施作之工程款
    新台幣（下同）一百八十八萬七千五百八十五元自應由上訴人負擔，嗣經兩造及
    宏義公司於九十一年八月二十三日就被上訴人重新施作工程項目逐項清點，達成
    協議如點工表所載（下稱系爭點工表），將工程款減為一百五十七萬五千元（下
    稱系爭工程款）。被上訴人因係宏義公司之下包商，乃將系爭工程款債權讓與宏
    義公司，由宏義公司與上訴人解決，之後宏義公司又將系爭工程款債權讓與被上
    訴人，被上訴人已通知上訴人並請求給付，惟迄未獲付款等情，爰求為命上訴人
    給付一百五十七萬五千元及自九十二年五月一日（即以上訴人九十二年四月二十
    八日樂電字第九二○四○三○號函發文三日後）起算法定遲延利息之判決（原審
    為被上訴人勝訴之判決），並答辯聲明：上訴駁回。
二、上訴人則以：上訴人並未授權工地人員許銘和、黃至善及翁偉晟與被上訴人協議
    達成系爭點工表，系爭點工表對上訴人不生效力，且系爭點工表備註欄有數欄載
    明「另詳簽認單」，惟被上訴人並未檢附該簽認單供上訴人確認其施工內容，即
    要脅上訴人之工地人員須簽名，否則罷工，上訴人恐因工程延誤，遭罰遲延違約
    金，迫於無奈始於系爭點工表簽名，被上訴人就其施工內容，仍應舉證證明。又
    縱認被上訴人可依系爭點工表請求上訴人給付系爭工程款，惟因系爭點工表所記
    載之施作項目有部分被上訴人並未施作，有部分係被上訴人為宏義公司施作，上
    訴人未予簽認，上訴人應給付之工程款金額僅為五十八萬一千二百元等語，資為
    抗辯，並上訴聲明：(一)原判決廢棄。(二)被上訴人在第一審之訴及假執行之聲請均
    駁回。
三、被上訴人主張馬偕紀念醫院新竹分院醫療大樓第二階段新建工程由上訴人、宏義
    公司及正龍公司共同承作，上訴人負責機電工程，宏義公司負責系爭工程，正龍
    公司負責空調工程。伊為宏義公司之下包商，已完成系爭工程，惟上訴人為通過
    其機電工程之查驗，拆除伊已施作完成之工程，依系爭協議書第三點約定，上訴
    人應負責回復原狀。伊已將因此重新施作之工程款債權讓與宏義公司，由宏義公
    司與上訴人解決，之後宏義公司又將該工程款債權讓與伊，伊已通知上訴人等事
    實，業據其提出債權讓與契約書、律師函、上訴人樂電字第九二Ｏ四Ｏ三Ｏ號函
    、宏義公司九十宏馬字第九○一一二二○一二○號函附協調會議紀錄及系爭協議
    書為証（見原審卷十九至二一頁、八六至九二頁），且為上訴人所不爭執，自堪
    信為真實。
四、被上訴人另主張伊重新施作之工程款為一百八十八萬七千五百八十五元，嗣經兩
    造及宏義公司於九十一年八月二十三日就伊重新施作工作項目逐項清點，達成協
    議如系爭點工表，將工程款減為一百五十七萬五千元之事實，亦據其提出系爭點
    工表為証（見原審卷十八頁），雖為上訴人所否認，並以前開情詞置辯。惟查：
  (一)系爭點工表係由宏義公司李愚、上訴人公司許銘和、黃至善、翁偉晟及被上訴人
    公司周俊男所簽訂，為兩造所不爭執，且證人即系爭點工表見證人宏義公司之工
    地代表李愚在原審證稱：「點工表是我簽的沒錯，我們是最上游的包商，原告（
    即被上訴人）是向我們承攬，被告（即上訴人）則與我們是平行的，我們是建築
    裝修的部分，被告是機電部分，原告是我們的下游協力廠；因為被告為要查驗，
    就把原告公司原先已經做好的部分拆除，恢復的費用要由被告負擔。這一張單據
    （指系爭點工表）就是為了解決這些費用才列出來的，雙方逐條去檢討，最後以
    總額一百五十七萬五千元解決」、「（問：點工表各個項目金額是否經過雙方確
    認才寫上去〈提示並告以要旨〉？）我是宏義公司工地主任，點工表是象群公司
    提出來的，是經過雙方確認後才寫上去，如果有爭議，就會逐項討論後一項一項
    寫上去，之後總結論有達成一致，即以一百五十七萬五千元為準。樂士公司應該
    要給象群公司一百五十七萬五千元，這是第二次施工所產生的費用，是樂士公司
    委託象群公司拆除之後再回復原狀的費用，有些是原告象群公司自己做，（有些
    則）由他先代墊，所以這筆費用應該要由樂士公司支出，這是我們的行規；之前
    原告先拿單據（工程聯繫單、委辦單）給被告樂士公司，被告樂士公司有意見，
    雙方約定八月二十三日協議，在工地二樓辦公室有達成協議，才把金額寫在點工
    表上」等語（見原審卷四六至四七頁、一○○至一○一頁）；另證人即上訴人之
    工地代表許銘和亦在原審證稱：「我是代表被告樂士公司經理，因為工地趕著完
    工，就先行協議，最後結論以一百五十七萬五千元為準，但必須要提出單據，點
    工表上忘了加註實際金額要以單據為準；八月二十三日中午我吃完午飯，證人李
    愚要我先討論與象群實業股份有限公司有爭議部分，我沒有先向公司報備過，事
    後簽完點工表沒有把結論向公司報告，協議時原告象群公司應該有提出簽認單，
    協議之後才會寫上去」等語（見原審卷一○二頁），足見系爭點工表確係兩造與
    宏義公司之工地代表就系爭工程款爭議事項所為之協議，其上所記載之內容應為
    真實。證人許銘和雖證稱「必須要提出單據，點工表上忘了加註實際金額要以單
    據為準」云云，然查系爭點工表係以打字方式列明日期、工作項目、點工、材料
    、金額、備註各欄及其內容，其中備註欄雖記載「已開發票」或「施作照片及數
    量５／２提送至今尚未核撥」或「另詳簽認單」等字，惟又另以手寫方式於備註
    欄右側加註「無爭議」、「同意降３萬元」、「懲罰性降４萬元」、「扣１５５
    ５００」、「全數扣除」等字，其中七月十七日欄手寫「扣１５５５００」，並
    就各項合計金額為「0000000」，最後再以手寫載明「以上金額經樂士及
    象群同意以壹佰伍拾柒萬伍仟元整（含稅）」等字，可見系爭點工表非但係在解
    決系爭工程款之爭議事項，且已就原先打字內容為特別約定，經協議後之結論即
    以上開「以上金額經樂士及象群同意以壹佰伍拾柒萬伍仟元整（含稅）」之記載
    為準，上訴人自不得於達成協議後，再要求被上訴人應依原先之打字內容履行（
    即必須提出簽認單等）或爭執工程款金額，證人許銘和此部分之證詞，尚難憑信
    ，上訴人抗辯被上訴人應檢附簽認單証明施工內容，伊應給付之工程款金額僅為
    五十八萬一千二百元云云，自非可採。
  (二)又馬偕紀念醫院新竹分院醫療大樓第二階段新建工程由宏義公司、正龍公司及上
    訴人共同承作，賴朝俊建築師事務所負責監造，因上訴人之機電工程進度嚴重落
    後，院方人員、建築師代表、宏義營建團隊（包括被上訴人）及負責建築裝修（
    即宏義公司）、機電工程（即上訴人，由許銘和出席）空調工程（即正龍公司）
    人員曾於九十年十一月二十一日舉行協調會議，並作成會議紀錄，該紀錄第 (
    三)點為「三家公司同意授權工地人員任何文件之簽認，均已獲得總公司之認同
    」，第 (十二)點為「本會議紀錄以正本雙掛號寄達，三日內如無提出異議，則
    視為共同約定事項」（見原審卷八七至八八頁），宏義公司並於九十年十一月二
    十二日以90宏馬字第九○一一二二○一二○號函附該協調會會議紀錄通知上訴人
    （見原審卷八六頁），上訴人並未異議即視為同意。嗣宏義公司、正龍公司及上
    訴人復於九十一年七月二十二日為該工程共同費用分擔等事宜簽訂系爭協議書，
    於第三點約定：「自簽立本協議書起三方就系爭工程所作之工作，若任一方因檢
    驗或查驗不合格，而須拆除或改變他方已完成之工作，即由該方負責回復原狀，
    其拆除物清潔運棄亦由該方負責。‧‧‧」，於第四點約定：「(1)就系爭工程為
    加緊趕工，三方應由工地負責人（即宏義公司工地代表：李愚、蘇忠世，樂士公
    司工地代表許銘和、翁偉晟）‧‧‧」（見原審卷八九至九二頁），可見上訴人
    之工地代表許銘和、翁偉晟於系爭點工表簽名，依上開協調會會議紀錄第 (三)
    點記載應「已獲得總公司之認同」，自對上訴人發生效力，且上訴人就被上訴人
    於九十二年四月十八日函催其給付系爭工程款乙事（見原審卷十四頁），亦於同
    年月二十八日樂電字第九二○四○三○號覆函中稱：「本公司已就代工款項應付
    新台幣壹佰伍拾柒萬伍仟元（即系爭工程款）與象群公司人員周俊男於九十二年
    元月二十二日在本公司協商付款事宜，雙方業已達成共識」等語（見原審卷二一
    頁），亦未見上訴人就系爭點工表之效力質疑，是上訴人抗辯伊未授權工地人員
    協議，系爭點工表係被上訴人要脅伊工地人員簽名，對伊不生效力云云，均非可
    採。
四、從而，被上訴人依據系爭點工表協議之法律關係，請求上訴人給付被上訴人一百
    五十七萬五千元及自九十二年五月一日（即以上訴人前開九十二年四月二十八日
    樂電字第九二○四○三○號函發文三日後）起至清償日止，按年息百分之五計算
    之利息，即屬應予准許。原審所為上訴人敗訴之判決，核無違誤。上訴論旨指摘
    原判決不當，求予廢棄改判，為無理由。
五、兩造其餘攻擊或防禦方法及未經援用之舉證。經本院斟酌後，認為均不足以影響
    本判決結果，自無逐一詳予論駁之必要，併此敘明。
據上論結，本件上訴為無理由，依民事訴訟法第四百四十九條第一項、第七十八條，
判決如主文。
中　　　華　　　民　　　國　　九十三　　年 　　十二　 　月  　二十一　　日
                                    民事第五庭
                                        審判長法　官　張　劍　男
                                              法　官　彭　昭　芬
                                              法　官　陳　駿　璧
正本係照原本作成。
如不服本判決，應於收受送達後二十日內向本院提出上訴書狀，其未表明上訴理由者
，應於提出上訴後二十日內向本院補提理由書狀（均須按他造當事人之人數附繕本）
上訴時應提出委任律師或具有律師資格之人之委任狀；委任有律師資格者，另應附具
律師資格證書及釋明委任人與受任人有民事訴訟法第四百六十六條之一第一項但書或
第二項（詳附註）所定關係之釋明文書影本。
中　　　華　　　民　　　國　　九十三　　年　　 十二 　　月　　二十二　　日
　　　　　　　　　　　　　　　　　　　　　　　書記官　黃　　　愛
附註：
民事訴訟法第四百六十六條之一（第一項、第二項）：
對於第二審判決上訴，上訴人應委任律師為訴訟代理人。但上訴人或其他法定代理人
具有律師資格者，不在此限。
上訴人之配偶、三親等內之血親、二親等內之姻親，或上訴人為法人、中央或地方機
關時，其所屬專任人員具有律師資格並經法院認為適當者，亦得為第三審訴訟代理人
。
